【裁判字號】    99,台上,1754
【裁判日期】    990325
【裁判案由】    偽造文書
【裁判全文】
最高法院刑事判決            九十九年度台上字第一七五四號
上  訴  人  甲○○原名林相男.
選任辯護人  顏文正律師
上列上訴人因偽造文書案件，不服台灣高等法院中華民國九十七
年二月二十二日第二審判決（九十六年度上訴字第四九三六號，
起訴案號：台灣桃園地方法院檢察署九十四年度偵字第七一二二
、一０六一五＜原判決漏載＞號），提起上訴，本院判決如下：
    主  文
原判決撤銷，發回台灣高等法院。
    理  由
本件原判決認定上訴人甲○○（原名林相男，於民國九十三年八
月二十日更名）有其事實欄所載之共同行使公務員登載不實於公
文書之犯行，因而維持第一審之科刑判決（於為刑法新舊比較後
，依刑法修正後想像競合犯規定，從一重論上訴人以共同行使公
務員登載不實之公文書罪，處有期徒刑貳年捌月，減為有期徒刑
壹年肆月，及為相關沒收之宣告），駁回上訴人在第二審之上訴
，固非無見。
惟查：(一)、客觀上為法院認定事實及適用法律基礎之證據，雖已
調查而其內容尚未明瞭者，即與未經調查無異，如遽行判決，仍
屬應於審判期日調查之證據而未予調查之違法。原判決事實欄第
二項認定上訴人係三有營造工程有限公司（下稱三有公司）之監
工人員，簽名於原判決附表所示內容不實之「桃園縣公共工程剩
餘土石方運送處理證明文件」等情（見原判決第三頁）。然依卷
內資料，原判決附表序號Ｚ0000000000至Ｚ0000000000號「桃園縣
公共工程剩餘土石方運送處理證明文件」共五張（見原判決第二
十七、二十八頁），其上之承包商監工人員簽名欄上之署押為「
徐邡」，並非上訴人（見外放證物「四聯單」影印卷第九至十一
頁），而三有公司亦有「徐邡」其人（見九十四年度偵字第六一
四二號偵查卷第八七頁會議紀錄）。則關於該五張文件部分，以
三有公司監工人員名義簽名者，究為「徐邡」或上訴人？如係「
徐邡」所為，其是否亦為共同正犯？或係上訴人冒用「徐邡」之
名而偽造？尚非全無疑義。因攸關重要犯罪事實之認定，在客觀
上為應行調查之證據，原審並未詳加釐清究明，俱論係上訴人所
為，而影響適用法律是否適當之判斷，自有職權調查未盡之違誤
。(二)、有罪之判決所載之事實及理由不相一致，亦屬判決理由矛
盾之違背法令。原判決事實欄第二項認定「甲○○、柯清文不擬
運送Ｂ類至苗栗鴨母坑棄土場，……竟夥同李明儒、楊順聰、李
榮豐共同基於偽造文書進而行使及公務員登載不實於公文書進而
行使之概括犯意聯絡，……連續於同（九十三）年七月三十日…
…至八月五日，……再由三有公司監工人員甲○○簽名」等語（
見原判決第八頁），惟於理由欄二之(八)並未說明上訴人有參與九
十三年八月五日之犯行，即與事實欄之認定不符，自難謂為適法
。又原判決事實欄既認定上訴人與公務員李榮豐、李明儒、楊順
聰等人共同基於偽造私文書進而行使及公務員登載不實於公文書
進而行使之概括犯意聯絡而實行本件犯行，乃於理由欄僅說明「
依修正後刑法第三十一條第一項之規定，其（指上訴人）與具有
公務員身分關係之同案被告李明儒、楊順聰共同犯刑法第二百十
六條、第二百十三條之行使公務員登載不實於公文書罪，自仍應
論以上開罪名」，而未論述李榮豐亦為共同正犯，或說明其何以
無須論為共同正犯之理由。是原判決以上部分，顯有事實之認定
與理由之論述相互矛盾，或理由不備之違誤。(三)、判決之理由前
後不相一致者，亦屬判決所載理由矛盾。原判決理由欄先係論述
證人趙文杰於警詢、偵查中未具結部分，原審辯護人所辯無證據
能力之詞，於法尚無不合（見原判決第五頁第八至十二列）。但
其後卻又援引趙文杰於法務部調查局桃園縣調查站之陳述為不利
於上訴人之證據（見原判決第十三頁倒數第六至四列），亦有判
決所載理由矛盾之違法。(四)、依原判決認定之事實，上訴人與其
他共同正犯於九十三年八月四日，一次共同行使其等之前所偽造
之私文書及公務員登載不實之公文書；嗣於同月五日，復共同偽
造私文書及登載不實於公文書（此部分未及行使，即被查獲）等
情。倘若無訛，則上訴人於九十三年八月五日偽造文書之犯行，
尚未達於行使之階段，原判決於理由內，對於該部分偽造文書之
行為，與上訴人前此之行使偽造文書之犯行間，究竟具有如何之
法律關係？應為如何之法律上論斷？均未置一詞加以說明，即併
論以行使公務員登載不實之公文書一罪，其判決不載理由，致本
院無從為適用法律當否之判斷，併屬無可維持。以上或為上訴意
旨所指摘，或係本院得依職權調查之事項，應認原判決有撤銷發
回之原因。
據上論結，應依刑事訴訟法第三百九十七條、第四百零一條，判
決如主文。
中    華    民    國  九十九  年    三    月  二十五  日
                      最高法院刑事第九庭
                          審判長法官  邵  燕  玲
                                法官  李  伯  道
                                法官  孫  增  同
                                法官  李  英  勇
                                法官  施  俊  堯
本件正本證明與原本無異
                                      書  記  官
中    華    民    國  九十九  年    三    月  二十九  日
                                                      v

司法院資訊處製作；財團法人民間司法改革基金會備份。
